臺灣高等法院民事判決　　　　　　　　　　96年度訴字第36號
原　　　告　丁○○
　　　　　　戊○○
　　　　　　丙○○
兼共　　同
訴訟代理人　己○○
被　　　告　甲○○
上列當事人間，因侵權行為請求損害賠償事件，經本院於96年12
月 4日言詞辯論終結，判決如下：
    主       文
被告應給付原告等新臺幣貳佰壹拾肆萬陸仟壹佰壹拾壹元，並自
民國96年9月6日起至清償日止，按週年利率百分之五計算之利息
。
訴訟費用由被告負擔。
    事實及理由
一、原告等起訴主張：被告於民國(以下同)93年10月間接任共同
    被告乙○○(另以裁定終結)為台北市○○○路450號5樓禾景
    紙業股份有限公司(以下稱禾景公司)負責人，明知共同被告
    乙○○於擔任禾景公司負責人期間，因所持有之客戶支票，
    大多指名禾景公司為受款人之記名不可背書轉讓支票，需由
    禾景公司提示，否則無法行使權利，為利於禾景公司資金之
    週轉，以禾景公司所持有客戶支票，向原告等先母鄭葉月商
    洽借款，並協議由共同被告乙○○以禾景公司名義，於90年
    8月27日在台北市○○○路53號第一商業銀行圓山分行(以下
    稱一銀圓山分行)，以禾景公司(負責人乙○○）名義設立00
    000-000000號帳戶後，將帳戶印鑑章及存摺交由原告等先母
    執有，以為原告等先母取得禾景公司為受款人之不可背書轉
    讓支票存取專戶，憑以按期提兌所執有票貼之支票；93年10
    月間起，接任禾景公司負責人，簽發多張支票，委由共同被
    告乙○○向原告等先母票貼借款，嗣因禾景公司財務狀況不
    佳，為免自己所簽發之支票無法兌現，意圖為自己及禾景公
    司不法之所有，94年 6月16日擅自前往一銀圓山分行，以禾
    景公司負責人之名義，辦理印鑑變更，自行支配管領該帳戶
    ，將原告等先母已存入帳戶之31紙支票（票號、金額詳如附
    表一、二），予以侵占入己，致生損害於原告等先母；嗣經
    由共同被告乙○○返還附表二所示支票予原告等先母。原告
    等均為先母之繼承人，為此，求為命被告應與共同被告乙○
    ○連帶給付原告等新臺幣(以下同)2,146,111元(即附表一所
    示支票總金額2,127,75 3元+現金存款18,358元)，並自起訴
    狀繕本送達翌日起至清償日止，按週年利率5%計算之利息之
    判決。
二、被告則以：原告等先母鄭葉月所持有禾景公司帳戶印鑑章、
    存摺，未經被告授權使用，帳戶內之支票、款項自屬公司所
    有，且票貼之借款又未交付公司，係原告等先母侵占公司款
    項等語，資為抗辯；並聲明原告之訴駁回。
三、原告等主張被告於93年10月間接任共同被告乙○○為禾景公
    司負責人，94年 6月16日前往一銀圓山分行，以禾景公司負
    責人之名義，將以禾景公司（負責人乙○○）名義設立0000
    0-000000號之帳戶印鑑章，予以變更，並支領帳戶內31紙支
    票，嗣經由共同被告乙○○返還附表二所示支票予原告等先
    母等事實，為被告所不爭執，且有臺北市政府93年11月12日
    府建商字第 09323653110號函、股份有限公司變更登記事項
    表、營利事業登記證、帳戶變更印鑑卡、一銀圓山分行95年
    12月22日、11月28日一圓山字第216號、196號函暨託收支票
    紀錄、禾景公司之一銀行圓山分行帳戶93年10月迄今帳戶往
    來交易明細表等在卷(臺北地方法院檢察署95年度偵字第566
    3號卷第256至260頁、254、266至270頁、232、243至249頁)
    足憑；原告等主張之上開事實，應堪信為真實。
四、被告以原告等先母鄭葉月所持有禾景公司帳戶印鑑章、存摺
    ，未經被告授權使用，帳戶內之支票、款項自屬公司所有，
    且票貼之借款又未付交公司，係原告等先母侵占公司款項等
    語，資為抗辯；經查：
(一)原告等主張共同被告乙○○於擔任禾景公司負責人期間，因
    所持有之客戶支票，大多指名禾景公司為受款人之記名不可
    背書轉讓支票，需由禾景公司提示，否則無法行使權利，為
    利於禾景公司資金之週轉，以禾景公司所持有客戶支票，向
    原告等先母鄭葉月商洽以票貼借款，並協議由共同被告乙○
    ○以禾景公司名義，於90年 8月27日在一銀圓山分行，以禾
    景公司（負責人乙○○）名義設立00000-000000號帳戶後，
    將帳戶印鑑章及存摺交由原告等先母執有，以為原告等先母
    取得禾景公司為受款人之不可背書轉讓支票存取專戶，憑以
    按期提兌所執有票貼之支票等事實，為被告所不爭執，且經
    共同被告乙○○於被告所涉侵占刑事案件偵查中、審理中到
    庭結證屬實，且有本院96年度上易字 995號刑事案件之偵、
    審卷宗足稽；原告等主張上開事實，應堪信為真實。
(二)共同被告乙○○於臺灣臺北地方法院審理被告所涉侵占刑事
    案件，到庭結證稱：「 (你是在何時告知被告鄭葉月票貼並
    使用一銀帳戶的事情？ )被告上任10月份就陸續在交接我之
    前負責人手頭上的工作，包括票貼及貨款收付情形、會計我
    們也慢慢交接，因為被告之前沒有經營工廠的經驗，被告上
    來時我有教他，因為10月份有票貼，所以被告在10月份就知
    道我們有票貼的往來。」、「 (被告擔任負責人之後有無要
    你去票貼現金週轉？ )有，基本上公司只票有貨款進來，因
    為當時公司還沒有打平還是負債，只要有貨款進來沒有辦法
    存入戶頭，都要往外換現金發薪水等等，只要會計那邊有缺
    ，都會由我這邊來票貼。」、「…但在10月份交接時，就有
    壹張票貼，我就跟被告說公司在外面有一個帳戶是金主鄭葉
    月在使用的帳戶，戶名是禾景公司，票貼利息一分，並告知
    如果是禁止背書仍然可以做票貼…交接時我有告訴他金主是
    我姑姑鄭葉月，後來換了一個月我有跟被告說如果你不信任
    的話，請他找另外一個金主來換，但是後來公司虧損還是由
    我這邊負責換。如果被告不知道的話，就沒辦法指示會計換
    票，公司的票也會跳票，票貼持續了半年多，直到94年的 6
    月。」等語(臺灣臺北地方法院96年度易字第182號刑事卷第
    64頁背面、65、66頁 )；且被告對於其於接任禾景公司負責
    人後，簽發附表一編號1、2、4、7、9、11、23等7紙其個人
    之支票，委由共同被告乙○○向原告先母鄭葉月票貼現金之
    事實，亦不爭執，再參酌被告於臺灣臺北地方院審理其涉嫌
    侵占刑事案件，對於審判長問：「如何知道帳戶是一銀圓山
    分行？」時供稱：「我有跟乙○○出去換票」等語在卷 (同
    上卷第 69頁背面)。益徵被告確於93年10月間接任禾景公司
    負責人時，即已明知前開帳戶為原告等先母鄭葉月個人所支
    配管領，作為禾景公司週轉資金需要時，持公司客票向原告
    先母鄭葉月調借現金，原告先母鄭葉月再將該等客票存入前
    開帳戶託收；換言之，前開帳戶內所託收之支票，不僅非被
    告個人所有，且因禾景公司持以向原告先母票貼借款，而為
    原告等先母所有。被告以原告等先母鄭葉月所持有禾景公司
    帳戶印鑑章、存摺，未經被告授權使用，帳戶內之支票、款
    項自屬公司所有，自無足取。
(三)綜合上述，被告明知前開帳戶為原告先母鄭葉月個人所有，
    卻因禾景公司財務狀況不佳，為避免自己所簽發之支票無法
    兌現，以禾景公司負責人之名義，於94年 6月16日前往一銀
    圓山分行就原告等先母支配管領之禾景公司帳戶之印鑑，辦
    理變更，由被告支配管領，進而將帳戶內之支票及存款據為
    己有。嗣經共同乙○○追討，始返還如附表二所示之支票，
    附表一所示之支票，除編號1、2、4、7、9、11、23等7紙支
    票係其個人所簽發，由被告取回，交還付款銀行註銷外，其
    餘客票，由其持以向他人票貼得款後，再支付禾景公司之其
    他欠款等事實，已為被告所不爭執；且帳戶內之現金存款18
    ,358元部分，亦因其更改印鑑章，致原告先母鄭葉月及其女
    己○○無法領回，侵害原告等先母之財產權益，至為明確；
    被告亦因而為本院刑事庭以侵占罪嫌判處有期徒刑 1年確定
    在案，有本院96年度上易字第995號刑事卷足稽。
五、從而，原告等以其等為先母之繼承人，依侵權行為損害賠償
    請求權之法律關係，請求被告應給付原告等 2,146,111元，
    於法尚非無據，應予准許。
六、「給付無確定期限者，債務人於債權人得請求給付時，經其
    催告而未為給付，自受催告時起，負遲延責任。其經債權人
    起訴而送達訴狀，或依督促程序送達支付命令，或為其他相
    類之行為者，與催告有同一之效力。」、「遲延之債務，以
    支付金錢為標的者，債權人得請求依法定利率計算之遲延利
    息。」、「應付利息之債務，其利率未經約定，亦無法律可
    據者，週年利率為百分之五。」民法第229條第2項、第 233
    條第1項前段、第203條分別定有明文。原告等請求被告賠償
    之損害，係以支付金錢為標的，無確定期限，又未約定利率
    ，其併請求自起訴狀繕本送達翌日、即96年9月6日起至清償
    日止，按週年利率5%計算之利息，於法尚非無據，亦應予准
    許。
七、本件事證已臻明確，兩造其他攻擊、防禦方法，及提出未援
    用之證據，經斟酌後認不影響判決基礎，無逐一論述必要，
    併此敘明。
八、據上論結，本件原告等之訴為有理由，爰依民事訴訟法第78
    條之規定，判決如主文。
中　　華　　民　　國　　96　　年　　12　　月　　11　　日
　　　　　　　　  　民事第五庭
                        審判長法　官　魏麗娟
　　　　　　　　　　　      　法　官  梁宏哲
　　　　　　　　　　　      　法　官  陳博享
正本係照原本作成。
如不服本判決，應於收受送達後20日內向本院提出上訴書狀，其
未表明上訴理由者，應於提出上訴後20日內向本院補提理由書狀
（均須按他造當事人之人數附繕本）上訴時應提出委任律師或具
有律師資格之人之委任狀；委任有律師資格者，另應附具律師資
格證書及釋明委任人與受任人有民事訴訟法第466條之1第1項但
書或第2項（詳附註）所定關係之釋明文書影本。
中　　華　　民　　國　　96　　年　　12　　月　　12　　日
　　　　　　　　　　　　　　　書記官　鄭靜如
附註：
民事訴訟法第466條之1（第1項、第2項）：
對於第二審判決上訴，上訴人應委任律師為訴訟代理人。但上訴
人或其他法定代理人具有律師資格者，不在此限。
上訴人之配偶、三親等內之血親、二親等內之姻親，或上訴人為
法人、中央或地方機關時，其所屬專任人員具有律師資格並經法
院認為適當者，亦得為第三審訴訟代理人。
